【裁判字號】    96,重上更(三),118
【裁判日期】    971120
【裁判案由】    貪污治罪條例等
【裁判全文】
臺灣高等法院花蓮分院刑事判決   96年度重上更(三)字第118號
上  訴  人  臺灣台東地方法院檢察署檢察官
上  訴  人
即  被  告  甲○○
選任辯護人  曾泰源律師
上訴人因被告貪污治罪條例等案件，不服臺灣臺東地方法院90
年度訴字第92號中華民國93年5月31日第一審判決（起訴案號：
臺灣臺東地方法院檢察署89年度偵字第661號），提起上訴，經
最高法院第三次發回，本院更為判決如下：
    主  文
原判決關於甲○○部分撤銷。
甲○○無罪。
    理  由
一、公訴意旨略以：甲○○自民國86年2月至87年5月，擔任臺東
    縣長濱鄉公所建設課代理課長，並自87年5月起任該公所秘
    書；林金剛自84年9月12日至87年9月1日擔任長濱鄉公所代
    理技士，均為依法令從事公務之人。86年3月間，長濱鄉公
    所辦理該鄉「86年度均衡城鄉發展計劃」，委託漢匠工程技
    術顧問有限公司（下稱：漢匠公司）規劃設計「樟原、三間
    （大俱來社區）重建排水溝及加蓋工程」，並於86年3月11
    日公開招標，由陳錦豐使用煜峰營造有限公司牌照，以新臺
    幣（下同）525萬元得標，於同年3月25日報請開工。甲○○
    即指派林金剛為該工程之監工，負責監督該工程之施作。該
    工程依合約所設計排水溝斷面施作為（一）寬90公分、高5
    公分之每平方公分141公斤打底（襯）混凝土；（二）左、
    右溝壁及溝底均為厚20公分之每平方公分176公斤主體混凝
    土；（三）溝高45或60公分，溝底為半徑20公分之圓弧Ｕ型
    溝槽；（四）溝蓋為80公分、厚20公分之每平方公分176公
    斤鋼筋混凝土，然承包商陳錦豐均未按圖施作。86年4月間
    ，林金剛於監工時，並將是項情事告知甲○○，甲○○亦曾
    多次至樟原村工程勘查，均詳知上情。迨於86年7月中旬，
    樟原村施工部分已大致完竣，陳錦豐以三間村大俱來社區之
    施工將損及民眾私有構造物有賠償修復問題，另需增作樟原
    村之排水溝及駁坎擋土牆為由，報請鄉公所辦理變更設計並
    停工。嗣因變更設計未能順利完成，陳錦豐又於87年5月28
    日報請復工，於87年6月8日完工。詎甲○○明知陳錦豐未按
    原合約設計圖施作，且未施作大俱來社區排水溝部分，仍與
    林金剛基於共同之概括犯意，委由不知情之裕台工程顧問有
    限公司（下稱：裕台公司）人員吳杉山、潘仁澤依原合約設
    計，編繪製作不實之決算書、竣工圖稿，經林金剛、甲○○
    核章。決行後，據以驗收通過。87年10月9日，由不知情之
    建設課約僱人員丙○○依據前開決算書稿編製「工程決算書
    」，經甲○○核章並代為決行後，由承包商陳錦豐於87 年
    10月29日完成請款。甲○○、林金剛計圖利陳錦豐排水溝未
    按圖施作部分175,400餘元，三間村大俱來社區未施作之扣
    款部分78,600餘元，共計254,000餘元。因認甲○○牽連觸
    犯刑法第216條、第213條行使公務員登載不實文書罪及貪污
    治罪條例第6條第1項第4款之圖利罪嫌云云。
二、公訴人認被告甲○○觸犯上開罪嫌，無非以證人陳錦豐、游
    天賜、吳杉山、潘仁澤之證詞，及86年8月6日臺東縣政府工
    程抽查小組之抽查紀錄、工程合約書、工程竣工決算書、工
    程決算書暨相關公文書類為其論據。
三、訊據被告甲○○堅決否認上開犯行，甲○○辯稱：伊開工時
    發現陳錦豐未按圖施工時，在現場即要求其改正，之後伊調
    任秘書，未參與工程之驗收，本件工程確實是實作實算，因
    為工程沒有按照原來的設計及數量施作，所以在驗收之前才
    會先製作工程竣工決算書，做為驗收之參考，再依據部屬的
    驗收而辦理減帳決算，並未偽造公文書，亦未圖利廠商等語
    。
四、經查：
（一）本件「樟原、三間（大俱來社區）重建排水溝及加蓋工程
      」，由陳錦豐得標後，陳錦豐就樟原村工程部分未按原合
      約設計圖施作，三間村工程部分則迄未施作一節，固經證
      人陳錦豐、邱貴花證稱無訛，復有臺東縣政府工程抽查小
      組86年8月6日之抽查紀錄在卷可證，且為被告甲○○所不
      爭執。惟正因樟原村工程陳錦豐未依約施作，故被告甲○
      ○僅同意陳錦豐依現狀驗收，實作實報，乃由技士林金剛
      於驗收之前，先帶裕台公司人員吳杉山、潘仁澤去現場測
      量，並且指示他們測量的部分及繪圖，而由吳杉山、潘仁
      澤製成工程竣工決算書（調查卷第119-129頁）等情，已
      據共同被告林金剛於原審陳稱：「我在監工時知道隱蔽部
      分沒有按圖施工，課長甲○○叫我驗收，所以我就照辦」
      、「是課長甲○○叫我跟他們（指吳杉山、潘仁澤）聯絡
      的，也是我帶他們去現場測量，並且指示他們測量的部分
      及繪圖」、「我說甲○○指示我辦理驗收，是指叫我們去
      做驗收的工作，他（指甲○○）對是否應准予驗收沒有表
      示意見。」等語明確（原審卷第69-71頁）。核與證人陳
      錦豐、邱貴花一致證述：本件工程未依照設計圖完工，當
      時曾向甲○○表示，按照現地施作之情形就地決算，甲○
      ○同意後開始辦理決算等語（調查卷第41、45 頁）；證
      人吳杉山於原審證稱：係林金剛帶其至樟原村工地現場，
      並指示有測量的就照測量，沒有測量的就照合約書裡的圖
      繪製，其即依林金剛上開指示，再指示潘仁澤繪圖等語（
      原審卷第308、310、311頁）；及證人潘仁澤於偵查時陳
      稱是林金剛叫其繪圖，其受僱於吳杉山，與吳杉山一起測
      量、做圖等語（偵查卷第30頁）互核相符。是被告甲○○
      所辯因為工程沒有按照原來的設計及數量施作，所以在驗
      收之前才會先製作工程竣工決算書，做為驗收之參考等語
      ，與事實相符。
（二）詳閱卷附吳杉山、潘仁澤所編製工程竣工決算書內所附工
      程決算書後，可以看出該決算書就發包工作費、工程管理
      費等工程項目已予減除1,651,400元，並非以原來的設計
      費用做為決算金額，足見工程竣工決算書係依實際施作之
      現狀測量而編製。
（三）又系爭工程於87年6月16日驗收後，驗收人員林金剛於87
      年8月10日製作工程竣工驗收表時，亦於意見欄簽註：本
      工程經驗收結果，依實際施工數量實做實算，經決算結果
      減帳1,651,400元等語，再由主計員黃文昆簽擬請准予依
      建設課87、6、22簽呈批示辦理決算減帳1,651,400元後，
      呈由已任秘書之被告甲○○蓋章決行一節，有卷附之工程
      竣工驗收表足資參憑（調查卷第55頁）。嗣長濱鄉公所建
      設課約僱員丙○○於87年9月10日亦係依據工程竣工決算
      書之相關資料，編製製作工程決算書（含工程竣工請驗表
      、營繕工程結算驗收證明書等）（調查卷第130-134頁）
      ，此經證人丙○○於本院證稱明確。再檢視工程決算書內
      所附之工程竣工請驗表第1張，驗收人意見欄內亦有當時
      之建設課課長徐德茲批示：決算減帳1,651,400元。第2張
      工程竣工請驗表驗收人意見欄內亦有主計員黃文昆簽擬：
      本工程實做數量不足部分（詳如本表），請准予主辦課87
      、6、22簽呈批示及合約規定覈實辦理決算等語，呈由已
      任秘書之被告甲○○蓋章決行。另工程決算書內所附之營
      繕工程結算驗收證明書亦填載驗收扣款1,651,400元，驗
      收結算總價為3,598,600元。顯見系爭工程於驗收及決算
      時，已將未施作工程項目之數量及工程款扣除。
（四）系爭工程樟原村工程部分雖未按原合約設計圖施作，三間
      村工程部分亦未施作，惟吳杉山、潘仁澤所編製工程竣工
      決算書係依實際施作之現狀測量而編製，並非依工程合約
      編製；系爭工程於驗收及決算時，亦已將未施作工程項目
      之數量及工程款扣除，足見系爭工程有關之工程竣工決算
      書及工程決算書等圖表，均無不實之記載。公訴人僅憑承
      包商未依約施工而領取工程款，並未具體指出工程竣工決
      算書及工程決算書等圖表究有何不實，且忽略系爭工程係
      以實做實算之方式辦理驗收及決算，實際上已減帳1,651,
      400元之事實，遽認被告觸犯刑法第216條、第213 條行使
      公務員登載不實文書罪及貪污治罪條例第6條第1項第4款
      之圖利罪，自有未合。
五、原審雖就起訴牽連圖利部分不另為被告甲○○無罪之諭知，
    惟仍論處被告公務員登載不實公文書罪，尚有未洽。被告上
    訴指摘原判決有罪部分不當，為有理由。檢察官就圖利部分
    上訴，指摘原判決無罪部分不當，雖無理由，惟原判決既有
    瑕疵，仍應撤銷改判，而為被告無罪之諭知。
據上論斷，應依刑事訴訟法第369條第1項前段、第301條第1項，
判決如主文。
本案經檢察官乙○○到庭執行職務。
中    華    民    國    97    年    11    月    20    日
                  刑事庭審判長法  官   林 慶 煙
                              法  官   賴 淳 良
                              法  官   林 碧 玲
以上正本證明與原本無異。
如不服本判決，應於判決送達後10日內，向本院提出上訴狀。其
未敘述理由者，並應於提出上訴狀後10日內本院補提理由狀（均
須按他造當事人之人數附繕本）「切勿逕送上級法院」。
                              書記官   林 明 智
中    華    民    國    97    年    11    月    20    日


司法院資訊處製作；財團法人民間司法改革基金會備份。
